最　高　行　政　法　院　判　決
　　　　　　　　　　　　　　　　　　 96年度判字第01677號
上　訴　人　甲○○
被 上訴 人　臺北縣政府
代　表　人　乙○○
上列當事人間因返還公法上不當得利事件，上訴人對於中華民國
95年8月31日臺北高等行政法院95年度簡更一字第35號判決，提起
上訴，本院判決如下：
　　主  文
上訴駁回。
上訴審訴訟費用由上訴人負擔。
　　理  由
一、被上訴人因辦理省道台15線0k+000～6k+626段道路拓寬工程
    ，拆遷上訴人所有坐落用地內之建築物（八里鄉烏山頭1之6
    、7號1-2樓），前經被上訴人核定應發放補償費，於公告確
    定後發放並拆遷完畢。嗣因其他業主陳情，經被上訴人先後
    3次複估之補償費均不相同，經送台北縣地價評議委員會暨
    標準地價評議委員會（下稱地價評議委員會）評議，決議以
    第3次複估金額為建築物補償標準。被上訴人以其曾於民國
    （下同）85年1月12日以85北府工土字第7810號函通知上訴
    人於85年2月29日前返還溢放之補償費新台幣（下同）504,
    888元，惟上訴人逾期仍未返還，遂提起本件行政訴訟。嗣
    經臺北高等行政法院以90年度訴字第1753號判決駁回，被上
    訴人不服，提起上訴，經本院以93年度判字第535號判決廢
    棄原判決發回臺北高等行政法院更為審理。被上訴人於審理
    中減縮請求金額為168,296元。
二、被上訴人於更為審理時主張：系爭補償費經地價評議委員會
    89年第2次會議決議，以第3次複估金額為準，經複查核算後
    與原發放補償金額不合，其溢放補償費計463,677元。本件
    有關公用徵收所發補償費，性質上屬侵害性質之「損失補償
    」，上訴人溢領徵收補償金，為無法律上之原因而受利益致
    被上訴人受損害，構成「公法上不當得利」，是被上訴人自
    得訴請上訴人返還。另依司法院釋字第110號解釋意旨，土
    地法第247條之適用，須由需用土地人或土地所有人對原公
    告之估定費額異議始可。復依本院54年判字第235號判例要
    旨，是土地所有人對估定之補償地價提出異議之期間並無限
    制，即使公告期間經過後始提出亦無不可，該判例雖於91年
    決議嗣後不再援用，然本件地上物所有人陳情及需地機關異
    議時間為82、83年間，該判例自仍得適用。查本件之地上物
    所有人及需地機關均對估定之補償金額提出異議，雖其異議
    時間在公告期間之後，惟參酌前引判例及司法院釋字第110
    號解釋意旨，本件仍有土地法第247條規定之適用，是被上
    訴人提交地價評議委員會評定之行為並無違誤，而評定結果
    亦認上訴人實際已領取之補償費較應領之補償費為高，且內
    政部亦未發還要求重新評議，則被上訴人依該委員會之決議
    確定上訴人應領之補償費金額，對於溢領之補償費請求上訴
    人返還，符合行政訴訟法第8條第1項前段規定。又民法第
    182條第1項所謂所受利益不存在者，非指所受利益之原形不
    存在而言，原形縱不存在，如其實際上所獲之財產總額已有
    增加，不得謂其利益不存在。是上訴人如抗辯其所受之利益
    已不存在，應由上訴人舉證之，否則，上訴人仍有返還之義
    務。為此請判決上訴人應給付被上訴人168,296元，及自訴
    狀送達之翌日起至清償日止，按年息5%計算之利息等語。
三、上訴人則以：本件被上訴人起訴係以民法上不當得利作為請
    求權基礎，並非「公法上原因」，故行政法院對本件並無審
    判權，應於程序上駁回。另上訴人係於法定公告異議期間屆
    滿後，始領取補償費。上訴人領取系爭補償費，既係以上開
    確定公告為法律上原因，自不成立公法上不當得利。況依司
    法院釋字第110號解釋意旨，被上訴人既未於法定公告期間
    內異議，徵收公告即已確定，縱有錯誤，仍不容被上訴人於
    事後再為爭執。且本件系爭補償費已發放完竣，且自公告期
    滿已逾10年，上訴人之信賴利益應受保護，被上訴人擅為撤
    銷發放補償費之行政處分，即有違背信賴保護原則之違誤。
    又按行政程序法第127條第2項規定，公法上不當得利之返還
    範圍準用民法有關不當得利之規定。依民法第182條第1項規
    定，本件上訴人不知系爭補償費之溢領無法律上原因，且領
    取之補償費亦早已支應日常生活開銷不復存在，是上訴人應
    免負返還責任等語，資為抗辯。
四、原審判決命上訴人應給付被上訴人168,296元，及自91年3月
    26日起至清償日止，按年息5%計算之利息，其理由略以：經
    查被上訴人所為多次複估補償金額，乃就徵收上訴人之建築
    物應發補償費之特定具體事件所為之決定，並已通知補償對
    象（即上訴人）而對外發生核定補償費之效果，均為行政處
    分。雖因程序尚有未合，並非無效，在未經撤銷前，其效力
    仍然存在。而其第1次、第2次複估均未公告，自不生異議期
    間及公告確定之問題。其中第3次複估金額以85年1月12日85
    北府工土字第7810號函，通知上訴人溢領補償費，已領第2
    次複估金額與準據之第3次複估金額之差額，有撤銷前次複
    估行政處分中溢領部分之意思。是上訴人受領該溢領部分之
    依據已不存在，被上訴人主張上訴人領取該部分之補償費成
    立公法上不當得利，即非無據。次查上訴人受領溢領部分之
    補償費為金錢，具高度可替代性及普遍使用性，一旦領取歸
    入上訴人之財產內，難以判斷其不存在。且上訴人領取後總
    財產增加，縱因日常生活支用一空，對應免除其他金錢支用
    ，受領溢領部分之給付，實際上獲致財產總額之增加現尚存
    在，自不得以利益不存在而免予返還。
五、上訴意旨略以：依行政程序法第110條第1項規定，行政處分
    之生效並不以公告為要件，原判決竟認本件第1次、第2次複
    估並未公告，而不生異議期間及公告確定問題，顯已違背上
    開規定。另原判決既認上訴人已依第2次複估金額與原查估
    之補償費金額補發差額並拆遷完畢，顯見原判決亦已認定被
    上訴人已將第2次複估通知上訴人，否則上訴人如何得知可
    補領差額？是上訴人於收受處分後未提出異議，依司法院釋
    字第110號解釋，被上訴人即不得逕自廢棄。又原判決既認
    第3次複估金額實有撤銷前次複估行政處分中溢領部分之意
    思，則本件即屬撤銷「第2次複估」授益行政處分之情形，
    依司法院釋字第525號解釋及行政程序法第117條規定，自應
    對上訴人之信賴利益予以保護。原判決竟認本件無信賴保護
    原則之適用，顯屬違法。另本件上訴人領取之補償金雖較原
    查估公告為高，惟仍低於第2次複估所定之金額。原判決竟
    誤以第3次複估金額與原查估公告所定之金額比較，而得出
    「對上訴人仍屬有利」之結論，亦有違誤等語。
六、本院按：（一）本件為簡易事件，依行政訴訟法第235條規
    定，以訴訟事件所涉及之法律見解具有原則性者，並經本院
    許可者，始得提起上訴。上訴人主張本案涉及行政訴訟法第
    110條、第117條及司法院釋字第110號、第525號解釋等適用
    問題，均具原則上重要性等語，請求本院許可其上訴，尚無
    不合。且第一審法院就相同事件有不同之見解，有由本院統
    一法律見解之必要，故本院許可本件上訴。合先敘明。（二
    ）本件被上訴人為多次複估補償金額，乃就徵收上訴人之建
    築物應發補償費之特定具體事件所為之決定，並已通知補償
    對象之上訴人而對外發生核定補償費之效果，均為行政處分
    。雖歷次複估均未公告，程序縱有未合，惟並非無效，在未
    經撤銷前，其效力仍然存在。其中第3次複估金額係以85年1
    月12日85北府工土字第7810號函，通知上訴人等3人溢領補
    償費50萬4,888元（第2次複估金額與準據之第3次複估金額
    之差額），有撤銷前次複估行政處分中溢領部分之意思。是
    上訴人受領該溢領部分之依據已不存在，被上訴人主張上訴
    人領取該部分之補償費成立公法上不當得利，即非無據等情
    ，業經原判決敘明得心證之事由在案。按被上訴人撤銷前次
    複估處分部分金額，對公益並無危害，亦無行政程序法第
    117條第2款之情形，故被上訴人所為撤銷行為，尚無不合。
    該部分處分既經撤銷，上訴人即無法律上原因受領該部分補
    償費，此為本院一致之見解。是以原判決以本件合於不當得
    利之要件而准許被上訴人之請求，適用法規自無不合。（三
    ）依上開判決意旨，並未認定系爭行政處分不生效力，亦未
    指明系爭處分尚未確定，從而上訴意旨以：依行政程序法第
    110條第1項規定，行政處分之生效並不以公告為要件，原判
    決竟認本件第1、2次複估並未公告、而不生異議期間及公告
    確定問題，顯已違背上開行政程序法之規定云云，加以爭執
    ，尚屬誤解而無足取。（四）又按違法之行政處分於確定後
    ，原則上原處分機關得依職權為全部或一部之撤銷，為行政
    程序法第117條本文所定。另按「需用土地人及土地所有人
    對於被徵收土地之應補償費額，均未表示異議者，主管地政
    機關不得援用土地法第247條逕自廢棄原公告之估定地價，
    而提交標準地價評議委員會評定之。」固為司法院釋字第
    110號解釋文第1項所載。惟查本件被上訴人係依未依法公告
    之第1次及第2次複估之補償標準發放予上訴人，並非依最初
    查估公告補償金額發放予上訴人，故被上訴人85年1月12日
    85北府工土字第7810號函，通知上訴人等3人溢領補償費50
    萬4,888元，係撤銷第2次複估部分金額（即第2次複估金額
    與準據之第3次複估金額之差額），並非撤銷廢棄原公告補
    償價額，已與司法院釋字第110號第1項解釋文所指情形有所
    不同。且被上訴人於第3次複估後，以85年1月12日85北府工
    土字第7810號函通知上訴人等3人返還溢領補償費50萬4,888
    元，因上訴人置之不理後，難謂上訴人對第3次複估金額無
    異議，被上訴人始提交臺北縣地價評議委員會評定補償金額
    ，核與上引司法院解釋文第1項意旨尚無違。上訴意旨復以
    ：本件有司法院釋字第110號解釋之適用，原判決違背該號
    解釋意旨云云，亦屬誤解而不足採。原判決雖疏未就上訴人
    此部分主張敘明不可採之理由，但因與判決結果不生影響，
    仍難遽認原判決有違背法令情事。（五）末查被上訴人撤銷
    上訴人溢領補償費之原處分，上訴人並未聲明不服，該處分
    效力仍存在，上訴人無法律上原因而受利益，應成立不當得
    利之法律關係，已詳如前述。自無使上訴人產生信賴關係，
    上訴人亦未舉證其有任何因信賴關係而受損害，亦即上訴人
    並無信賴表現，是以上訴人主張信賴保護原則，亦嫌無據而
    無足取。（六）查系爭土地為上訴人與張燿京、張燿琪3人
    所共有，原查估公告金額為0，第二次複估金額為2,457,147
    元，第三次複估金額為1,952,259元，已領金額為2,457,147
    元，非如上訴意旨所稱上訴人領取之補償金雖較原查估公告
    為高，惟仍低於第2次複估所定之金額云云，上訴意旨顯有
    誤會。（七）原審斟酌全辯論意旨及調查證據之結果，依被
    上訴人之訴請判命上訴人如數給付，核無違誤。上訴論旨，
    指摘原判決違誤，求予廢棄，難認有理由，應予駁回。
七、據上論結，本件上訴為無理由，爰依行政訴訟法第255條第1
    項、第98條第1項前段，判決如主文。
中　　華　　民　　國　　96　　年　　9　　 月　　20　　日
                  第一庭審判長法  官　高　啟　燦
                              法  官  黃　璽　君
                              法  官　廖　宏　明
                              法  官　楊　惠　欽
                              法  官　林　樹　埔
以  上  正  本  證  明  與  原  本  無  異
中　　華　　民　　國　　96　　年　　9　　 月　　21　　日
　　　　　　　　　　　　　　　書記官　吳　玫　瑩
